【裁判字號】    90,簡上,366
【裁判日期】    901220
【裁判案由】    拆屋還地
【裁判全文】
臺灣臺中地方法院民事判決  九十年度簡上字第三六六號
    上  訴  人    丁○○
                  丙  ○
    被上訴人      甲○○
    複  代理人    乙○○
右當事人間請求拆屋還地事件，上訴人對於中華民國九十年七月十七日本院沙鹿簡易
庭九十年度沙簡字第一二五號第一審判決提起上訴，本院判決如左：
    主      文
上訴駁回。
第二審訴訟費用由被上訴人負擔。
    事      實
甲、上訴人方面：
一、聲明：
（一）原判決廢棄。
（二）右廢棄部分被上訴人在第一審之訴及假執行之聲請均駁回。
（三）第一、二審訴訟費用由被上訴人負擔。
二、陳述：除與原審判決記載相同茲為引用外，補稱：
（一）系爭房屋係由上訴人丙○向訴外人廖金鳳購買，廖金鳳於土地重劃（應為重測
      ）前建築系爭房屋時，被上訴人之祖父王旺也幫忙蓋房子，倘系爭房屋確有占
      用被上訴人土地之情，王旺焉有幫忙建屋之理？
（二）系爭土地之界址，於重劃（測）前並非直線，重測後才劃成直線，因上訴人不
      知道異議，才會造成系爭房屋越界之結果。
乙、被上訴人方面：
一、聲明：如主文所示。
二、陳述：援用原審判決之記載。
    理      由
一、本件被上訴人起訴主張：其所有坐落台中縣清水鎮○○段第一二五之二號土地（
    下稱系爭土地），分別遭劉秀枝、徐劉菊江及上訴人丙○等人無權占用，劉秀枝
    及徐劉菊江分別在系爭土地上如附圖所示Ｂ、Ｃ部分建築圍牆，另如附圖所示Ａ
    部分土地則遭上訴人丙○所有之房屋（下稱系爭房屋）占用，該房屋現由被告丁
    ○○居住使用，爰依民法第七百六十七條規定，請求上訴人丙○應將系爭土地上
    如附圖所示Ａ部分面積零點零零壹貳陸陸公頃土地上之地上物拆除，並將土地返
    還被上訴人；上訴人丁○○應遷離系爭土地上如附圖所示Ａ部分面積零點零零壹
    貳陸陸公頃之土地，將土地返還被上訴人（被上訴人另請求劉秀枝、徐劉菊江拆
    屋還地部分，未據劉秀枝、徐劉菊江上訴，業已確定）。
二、上訴人丙○、丁○○對系爭房屋現係由丙○借予丁○○居住使用之事實，均不爭
    執，惟以：系爭房屋係由訴外人廖金鳳於土地重劃（應為重測之誤）前所建，嗣
    後由上訴人丙○購得，兩造土地界址於重劃（測）前並非直線，重劃（測）後界
    址劃為直線，上訴人不知異議，始造成系爭房屋越界情形。又廖金鳳建築系爭房
    屋時，被上訴人之祖父亦幫忙建屋，倘重劃（測）前已有越界情事，王旺焉有幫
    忙建屋之理等語資為抗辯。
三、本件被上訴人主張系爭土地遭上訴人丙○所有之系爭房屋無權占用之事實，業據
    被上訴人於原審提出土地登記簿謄本、地籍圖謄本各一份為證，復經原審勘驗現
    場，並囑託台中縣清水地政事務所派員會同測量，製有勘驗筆錄、及鑑定圖附卷
    可憑。上訴人丙○、丁○○二人雖以前開情詞置辯，惟查：
（一）系爭建物坐落台中縣清水鎮○○段第一二六地號土地（七十三年重測前為台中
      縣清水鎮○○段西勢小段一二○號），於六十一年三月七日由上訴人丙○向訴
      外人廖金鳳購買等情，業據上訴人丙○於原審提出之建物買賣契約書影本一件
      為證，堪信真實。然依上開建物買賣契約書所示，買賣雙方僅標示建物面積為
      八‧一二坪，未附所占土地位置之相關標示，況且同日上訴人丙○亦僅向訴外
      人廖金鳳購買清水鎮○○段第一二六地號土地應有部分三三六分之四，是尚難
      以上訴人於原審提出之建物買賣契約書及持分土地一部買賣契約書查明兩造土
      地於重測前之相關界址。
（二）乃原審於現場勘測時，另請台中縣清水地政事務所依重測前舊地籍圖套繪兩造
      土地相關位置圖（原審卷第一四六頁），其中系爭房屋坐落之清水段西勢小段
      一二○號土地（即重測後之紫雲段第一二六地號）與相鄰之清水段西勢小段一
      一九地號土地間之界址即屬直線，並無曲折等情，亦與重測後之地籍線相符。
      是上訴人辯稱：重測後之界址始劃為直線，上訴人不知異議云云，即難採信。
（三）再者，被上訴人所有坐落紫雲段第一二五之二地號土地，係於八十二年間經法
      院判決分割，自同段第一二五號地號土地分割而來，其登記面積為一四四．五
      ○平方公尺，且經原審囑託台中縣清水地政事務所測量結果，依地籍線指界計
      算面積為○．○一四四五公頃（即一四四．五平方公尺），亦有系爭土地登記
      簿謄本及台中縣清水地政事務所鑑定圖在卷可憑，倘在被上訴人分割土地之前
      ，兩造即以系爭房屋之滴水簷做為界址，則第一二五地號土地面積至少已減少
      十二‧六六平方公尺，則法院自無從以上開面積為標準判決分割，準此，第一
      二六地號土地與被上訴人所有之第一二五之二地號土地之界址應即為地籍圖線
      無誤，應可認定。
（四）此外，上訴人辯稱被上訴人之祖父王旺於訴外人廖金鳳建築系爭房屋時，曾幫
      忙一節，已據上訴人自陳知情者多半已中風或死亡而無從舉證證實，是綜合前
      述，上訴人所辯均不可採。
四、按民法第七百六十七條規定，所有人對於無權占有其所有物者得請求返還之，所
    稱占有除直接占有外，間接占有亦包括在內。又未辦理所有權第一次登記（即保
    存登記）房屋之買受人，因買賣及受領房屋而取得該房屋之事實上處分權，而拆
    除房屋為一種事實上之處分行為，所有權人自得依所有權作用，對買受該房屋之
    人提起拆屋還地之訴。本件上訴人丁○○因居住系爭房屋而占用系爭土地，上訴
    人丙○係系爭房屋之買受人而為享有事實上處分權之人，間接占用系爭土地。而
    查上訴人除前開抗辯外，尚未能舉證證明其等有何占用系爭土地之合法權源。從
    而，被上訴人本於民法第七百六十七條之規定，請求上訴人丙○應將系爭土地上
    如附圖所示Ａ部分面積零點零零壹貳陸陸公頃土地上之地上物拆除，並將土地返
    還被上訴人；上訴人丁○○應遷離系爭土地如附圖所示Ａ部分面積零點零零壹貳
    陸陸公頃之土地，並將土地返還被上訴人，於法有據，原審為上訴人敗訴之判決
    ，並酌定相當擔保金額准予假執行之宣告，核無違誤，上訴人以前開上訴意旨指
    摘原判決不當，求予廢棄改判，為無理由，應予駁回。
五、結論：本件上訴為無理由，依民事訴訟法第四百三十六條之一第三項、第四百四
    十九條第一項、七十八條、第八十五條第一項前段，判決如主文。
中      華      民      國     九十     年     十二     月     二十     日
                                        臺灣臺中地方法院民事第五庭
~B審判長法官  張惠立
~B法      官  劉兆菊
~B法      官  王邁揚
右為正本，係照原本作成。
不得上訴。
中      華      民      國     九十     年      十二    月     二十    日
~B法院書記官


司法院資訊處製作；財團法人民間司法改革基金會備份。
